臺灣高等法院刑事判決　　　　　　　　96年度上訴字第4109號
上　訴　人
即　被　告　甲○○
選任辯護人
（扶助律師）林志輝律師
上列上訴人因毒品危害防制條例案件，不服臺灣桃園地方法院96
年度訴字第52號，中華民國96年7月4日第一審判決（起訴案號：
臺灣桃園地方法院檢察署95年度偵字第20318號），提起上訴，
本院判決如下：
    主  文
原判決撤銷。
甲○○意圖販賣而持有第一級毒品，處有期徒刑拾年陸月。扣案
之第一級毒品海洛因拾玖包（驗餘合計淨重拾肆點捌陸公克、空
包裝總重肆點貳公克），均沒收銷燬之。
    事  實
一、甲○○前有業務過失致死、肅清煙毒條例、賭博、槍砲彈藥
    刀械管制條例等前科，又於民國九十三年十月間因毒品危害
    防制條例案件，經臺灣桃園地方法院九十四年度訴字第六四
    三號判決判處有期徒刑十三年，上訴後經本院九十五年度上
    訴字第三八七八號判決、最高法院九十六年台上字第二一三
    九號判決分別駁回上訴確定（現執行中；下稱前案）。甲○
    ○明知海洛因業經政府公告列為第一級毒品，不得製造、運
    輸、販賣、意圖販賣而持有或轉讓，竟於九十四年十一月十
    七日上午十一時二十分許前某時，在不詳地點，以不詳之價
    格，向不詳姓名者購買海洛因供己施用（甲○○施用海洛因
    部分，檢察官另案處理）。嗣於陳明持有海洛因期間，另
    萌販賣以營利之意圖，遂於九十四年十一月十七日上午十一
    時二十分許，意圖販賣而持有海洛因十九包，藏放在其隨身
    攜帶之黑色手提包內，伺機出售，尚未著手販賣之際，在桃
    園縣桃園市○○路與廣文街口為警查獲，並扣得甲○○持有
    之海洛因十九包（驗餘合計淨重一四．八六公克，純質淨重
    二‧九八公克，純度二○‧○三％，空包裝總重四．二公克
    ），及其所有與意圖販賣而持有第一級毒品行為無關之第二
    級毒品甲基安非他命二包（此部分由檢察官另案偵辦）、行
    動電話二支、葡萄糖二包、分裝匙二支、吸食器一支、電子
    磅秤一台、分裝袋一百只及現金新臺幣（下同）二萬五千元
    。
二、案經桃園縣政府警察局桃園分局報告臺灣桃園地方法院檢察
    署檢察官偵查起訴。
    理  由
壹、證據能力部分：
    前案卷附法務部調查局九十三年十二月十七日調科壹字第○
    八○○○八六○六號鑑定通知書（臺灣桃園地方法院九十四
    年度訴字第六四三號卷一三九頁）及本案法務部調查局九十
    五年三月三日調科壹字第○八○○一○六一七○○號鑑定書
    （第二○三一八號偵卷一四頁），固屬被告以外之人於審判
    外之書面陳述，為傳聞書面，然據刑事訴訟法第一百五十九
    條修正理由所示：「本條所謂『法律有規定者』，係指本法
    第一百五十九條之一至第一百五十九條之五及第二百零六條
    等規定」，故上揭二紙鑑定通知書依同法第二百零六條之規
    定，自屬傳聞法則之例外而有證據能力。況上訴人即被告甲
    ○○及其辯護人於本院審理時，就上揭鑑定書之證據能力，
    均表示無意見，且於本件辯論終結前，均未聲明異議（本院
    卷四一頁背面、五七頁背面、六五頁背面），而上開鑑定書
    與起訴事實有關聯性，且為證明本件被告犯罪事實之存否所
    必要，上揭二紙鑑定通知書，均具有證據能力，殆無疑義。
貳、實體部分：
一、訊據被告甲○○固坦認於上揭時、地，持有第一級毒品海洛
    因為警查獲，並扣得上揭第一級毒品海洛因十九包、行動電
    話二支等物之事實，惟矢口否認有何意圖販賣而持有第一級
    毒品犯行。於警詢、偵查及原審時先辯稱：伊於為警查獲前
    約十分鐘，在桃園縣桃園市○○路關帝廟對面小巷內路旁撿
    到一只黑色手提包，有打開手提包查看，見其內有錢就趕快
    將拉鍊拉回去想占為己有，故沒有仔細查看其內之物品，直
    至警察局打開該手提包，方知內有扣案之海洛因十九包、行
    動電話二支等物云云。嗣於本院則改稱：因想脫免刑責，之
    前才說毒品是撿到的，實則本件與前案販賣毒品案件係同一
    案件，應為免訴判決。本案扣案毒品十九包與前案之毒品係
    同一批購入供販賣之用，惟當時未為警同時查獲，伊係於九
    十三年中秋節前後，在桃園縣南崁南竹路二段威力貨運行停
    車場，以九十萬元向綽號「阿倫」之不詳姓名者購買一塊（
    九兩）海洛因，伊再分裝成一小包販賣，本案為警查獲之海
    洛因十九包，即由前次購買之一塊海洛因分裝出來云云。然
    查：
  (一)上揭內置扣案海洛因等物品之黑色手提包，確為被告持有為
    警查獲，業據證人即查獲之警員邱正宗於原審具結證稱：「
    案發當日伊在管區查戶口，行經桃園市○○路與廣文街口，
    因該地點曾經被查獲多次毒品案件，而伊當時看到被告與另
    一名不知名之中年男子走在一起，且有交談，被告手上有拿
    一只黑色手提袋，其二人從關帝廟對向的巷子走過來，當時
    伊有著警察制服及騎警用機車，該名中年男子看到伊後，就
    躲到民生路騎樓的柱子旁，伊就對被告進行身分查證，在被
    告拿出身分證件給伊之瞬間，被告就往關帝廟方向跑，伊就
    開始追，追了約五十公尺左右，被告丟了一只黑色手提袋在
    地上，後來伊在民眾的協助下壓制住被告，伊問被告為何要
    跑，當場被告承認他另案通緝中，且該手提袋內有毒品，之
    後伊將該手提袋撿回並打開看其內有扣押物品清單上所載之
    物品（即海洛因、行動電話等物」等情綦詳（原審卷六○、
    六一頁）。而扣案之白粉十九包，經法務部調查局鑑定結果
    「均含有第一級毒品海洛因成分，合計淨重一四．八六公克
    ，純質淨重二‧九八公克，純度二○‧○三％，空包裝總重
    四．二公克」，有該局九十五年三月三日調科壹字第○八○
    ○一○六一七號鑑定書一紙附卷足稽（第二○三一八號偵卷
    一四頁），且有海洛因十九包扣案可資佐證。足證扣案之毒
    品海洛因確係於被告持有中遭查獲。
  (二)雖被告於警詢、偵查及原審迭次辯稱上揭黑色手提袋係伊拾
    獲云云。然查，一般人若非為特定目的，於路過某不特定道
    路之際，對路旁所放置之非大型顯眼物品，皆非特別注意發
    現，更不會無故前往撿拾放置在路旁有包裝之不明物品，以
    免拾得內含有危險或違禁物之物品。被告所辯其於為警查獲
    前約十分鐘，經過桃園縣桃園市○○路關帝廟對面小巷內路
    旁，即撿到上開黑色手提包等情，核與社會一般人之行事經
    驗有違，已難遽信。再查，上揭黑色手提包內裝有扣案海洛
    因達十九包外，並有第二級毒品甲基安非他命二包、行動電
    話二支、葡萄糖二包、分裝匙二支、吸食器一支、電子磅秤
    一台、分裝袋一百只及現金二萬五千元等物（第二○七九八
    號偵卷一八、一九頁），價值非微，原持有人未妥善保管，
    無由疏於注意單獨將之遺落在路邊，致為被告拾獲，亦與事
    理相悖。被告於警詢、偵查及原審所為辯解，尚難憑採。
  (三)被告又於本院改稱扣案之海洛因與其前案所犯連續販賣第一
    級毒品海洛因罪所查扣之毒品係同一批購入。詳情乃伊於九
    十三年中秋節前後，在桃園縣南崁南竹路二段威力貨運行停
    車場，以九十萬元向綽號「阿倫」之不詳姓名者購買九兩，
    已給付六十萬元，尚欠三十萬元。伊取得海洛因後，置放在
    母親房間內，前案在伊身上及伊使用貨櫃屋查扣部分海洛因
    及工具，其餘海洛因則置放母親住處云云（本院卷五七頁正
    背面）。惟查：本院調閱被告上揭前案全部卷證結果，被告
    於該案中經查扣之第一級毒品海洛因共十九包，據法務部調
    查局鑑定結果，純度均為「百分之二一．五二」，此有該局
    九十五年五月八日調科壹字第○九五○○二一一三二○號函
    可稽（臺灣桃園地方法院九十四年度訴字第六四三號卷一四
    ○頁，卷宗外放）。而稽之本案該局九十五年三月三日調科
    壹字第○八○○一○六一七號鑑定書之記載，本件扣案之海
    洛因十九包純度均為「百分之二○．○三」。二者純度顯不
    相同，已難認二次查獲之海洛因，均係被告同時向綽號「阿
    倫」者所販入一塊（九兩）之海洛因再自行分裝之物品。再
    查，本件扣案毒品若係被告於九十三年中秋節前後向綽號「
    阿倫」購入一塊（九兩）海洛因再分裝小包，然本案係於九
    十四年十一月十七日查獲被告持有海洛因十九包，有卷附搜
    索扣押筆錄可憑（第二○七九八號偵卷一六至一九頁），距
    離被告前案被查獲時間九十三年十一月十八日（另案臺桃園
    地方法院檢察署九十三年度偵字第一八八八九號偵卷四頁）
    已逾一年，以臺灣潮濕氣候類型，衡諸經驗法則，亦非無受
    潮之可能。況扣案海洛因苟與被告前案所扣毒品倘確係同一
    批販入，被告自當於原審即為如此之主張，以求獲致有利之
    免訴判決，斷無甘冒入罪之危險捨棄較有利之抗辯不為主張
    反而誆稱係路邊拾獲之理。綜此事證，足徵被告於本院改稱
    扣案海洛因與前案查扣者為同一批販入云云，乃被告於原審
    謊稱本案扣案毒品乃於路邊拾獲之辯解不為原審採信，復遭
    判處罪刑後，於本院始改為脫責之詞，洵無足採。
  (四)據被告於警詢時供稱：「伊於九十四年十一月十七日上午十
    時三十分許，在上班處所（桃園縣蘆竹鄉○○路○段十一號
    威利貨運行）之貨車上施用海洛因」等語（第二０七九八號
    卷九頁），且被告之施用毒品行為，經檢察官改分九十四年
    度毒偵字第六三七六號案件，嗣併入臺灣桃園地方法院檢察
    署九十四年度戒執一字第二五五號案件執行強制戒治，有臺
    灣桃園地方法院檢察署檢察官辦案進行單、本院被告前案紀
    錄表在卷可稽（同上偵卷五二頁，本院卷二○頁），足徵被
    告於本件被查獲前，確已罹有施用海洛因之惡習。依諸本件
    全部卷證資料，尚無從認定被告持有第一級毒品海洛因之初
    即具販賣之意圖，從最有利於被告認定之結果，固應認定扣
    案海洛因係被告基於施用之目的而購入。然關於被告如何施
    用海洛因一節，被告於本院供稱「伊出門都要吸食海洛因，
    有時伊兩天都不在家，所以要帶海洛因施用」、「海洛因摻
    在香煙，每天都施用，一天施用０．六公克」等語（本院卷
    四一頁）。然本件被告在上揭處所為警查獲時，持有海洛因
    之重量合計淨重一四．八六公克，已逾其離家外出二日之需
    用量（即一．二公克）甚鉅，與供被告一己施用之情形有間
    。況被告攜帶海洛因十九包外出，徵諸事理，顯在於便於分
    別處分，與販賣毒品者習於將毒品改以小包後販售之情形相
    符。是綜此查獲時之客觀情況，本諸經驗與論理法則，足認
    被告於持有海洛因供己施用期間，另行起意，乃於上揭時地
    攜帶分裝為十九包之海洛因外出，伺機出售。末查，販賣海
    洛因之刑責甚重，迭由政府經媒體披露，並昭示取締追查之
    決心，並為眾所週知。被告將原供己施用之海洛因攜帶外出
    計劃出售，若非有利可圖，自無甘冒為警查獲致罹重典風險
    之必要。被告攜帶扣案海洛因外出為警查獲，其所具有營利
    之意圖，至屬灼然。
二、綜上事證，被告所辯解，顯係事後卸責之詞，委無足取。本
    件被告犯罪行為，已經證明，應依法論科。
三、論罪理由：
    按意圖販賣而持有毒品罪，則係行為人原無販賣營利之意圖
    ，於購入或因其他原因取得毒品後，始另行起意販賣營利者
    而言（最高法院九十五年度台上字第三五七四號判決意旨參
    照）。被告甲○○原非基於販賣營利之意圖，販入本件扣案
    之第一級毒品海洛因而持有，嗣於持有中始另行起意販賣牟
    利，於未及為販賣行為之際即為警查獲，核其所為，係犯毒
    品危害防制條例第五條第一項意圖販賣而持有第一級毒品罪
    。被告意圖販賣而持有第一級毒品後持有該第一級毒品之低
    度行為，應為意圖販賣而持有第一級毒品之高度行為所吸收
    ，不另論罪。
四、原判決撤銷及科刑理由：
  (一)原審經審理結果，為被告甲○○論罪科刑之判決，固非無見
    。惟查，(1)原判決於事實欄認定被告將原供己施用之海洛因
    攜帶外出，並萌生販賣營利之意圖伺機出售，惟理由欄就如
    何認定被告有營利之意圖所憑之證據及理由未予說明，自有
    判決不載理由之違誤；(2)原判決就扣案毒品之包裝袋併為沒
    收銷燬之諭知，惟於理由欄未說明所持之理由，同有理由不
    備之違誤。被告仍執前詞否認犯罪而提起上訴，固無理由，
    惟原判決既有上揭不當之處，自應由本院予以撤銷改判。
  (二)爰審酌被告意圖販賣而持有毒品之行為，將嚴重戕害他人健
    康，所為非是，及其犯罪之動機、目的、手段、所生損害，
    及其之素行、智識程度、犯後態度等一切情狀，量處如主文
    第二項所示之刑，以示懲儆。
  (三)沒收部分：
  1.扣案第一級毒品海洛因十九包（合計淨重一四．八六公克，
    空包裝總重四．二公克），係當場查獲之毒品，業經被告供
    明在卷，不問屬犯人與否，均應依毒品危害防制條例第十八
    條第一項前段沒收銷燬之。另用以直接包裝第一級毒品海洛
    因之包裝袋，因與上開毒品海洛因密切接觸（第二○七九八
    號偵卷一九頁），而於送請法務部調查局鑑驗時，經該局鑑
    驗人員為檢驗，儘可能將包裝袋內毒品與包裝袋分離後分別
    秤重，所得之毒品重量稱為淨重，包裝袋重量則以空包裝重
    稱之，然無論以上開何種方式分離，原送驗包裝袋內均仍會
    有微量毒品成分殘留，是上開用以直接包覆所運輸毒品之外
    包裝袋，顯無法與其盛裝之毒品完全析離，應視為毒品，併
    依同條例第十八條第一項前段之規定沒收銷燬之。
  2.另扣案之行動電話二支、葡萄糖二包、分裝匙二支、吸食器
    一支、電子磅秤一台、分裝袋一百只及現金二萬五千元，雖
    係被告所有之物，惟查無積極證據足以證明該等物品及金錢
    ，為供被告犯本件之罪所用之物，或因犯本件之罪所得之物
    ，且該行動電話、葡萄糖、分裝匙、吸食器、電子磅秤、分
    裝袋及現金性質上亦非屬違禁物，是尚乏沒收之依據，爰不
    宣告沒收，公訴意旨認此部分扣案物品為被告所有，係供被
    告犯罪所用之物，應依法宣告沒收，尚有未洽，再鑑驗用罄
    之毒品，已因鑑驗而滅失，故不予宣告沒收銷燬，併予敘明
    。
據上論斷，應依刑事訴訟法第三百六十九條第一項前段、第三百
六十四條、第二百九十九條第一項前段，毒品危害防制條例第五
條第一項、第十八條第一項前段，判決如主文。
本案經檢察官王壬貴到庭執行職務。
中　　華　　民　　國　　96　　年　　12　　月　　31　　日
 　　　　　 刑事第十八庭審判長法　官　溫耀源
                              法　官　周政達
                              法　官　段景榕
以上正本證明與原本無異。
如不服本判決，應於收受送達後十日內向本院提出上訴書狀，其
未敘述上訴之理由者並得於提起上訴後十日內向本院補提理由書
（均須按他造當事人之人數附繕本）。
                              書記官  陳靜姿
中　　華　　民　　國　　96　　年　　12　　月　　31　　日
附錄：本案論罪科刑法條全文
毒品危害防制條例第5條：
意圖販賣而持有第一級毒品者，處無期徒刑或10年以上有期徒刑
，得併科新臺幣7百萬元以下罰金。
意圖販賣而持有第二級毒品者，處5年以上有期徒刑，得併科新
臺幣5百萬元以下罰金。
意圖販賣而持有第三級毒品者，處3年以上10年以下有期徒刑，
得併科新臺幣3百萬元以下罰金。
意圖販賣而持有第四級毒品或專供製造、施用毒品之器具者，處
1年以上7年以下有期徒刑，得併科新臺幣1百萬元以下罰金。
